臺灣高等法院刑事判決
108年度上易字第2352號
上  訴  人  臺灣臺北地方檢察署檢察官
被      告  陳朝義



上列上訴人因被告違反毒品危害防制條例案件，不服臺灣臺北地
方法院108年度易字第564號，中華民國108年10月16日第一審判
決（聲請簡易判決處刑案號：臺灣臺北地方檢察署108年度偵字
第10149號），提起上訴，本院判決如下：
    主  文
上訴駁回。
扣案含第二級毒品大麻主要成分四氫大麻酚之捲菸壹支（驗前淨
重零點柒玖陸零公克，鑑驗取用零點零貳陸零公克，驗餘淨重零
點柒柒零零公克）沒收銷燬。
    理  由
一、公訴意旨略以：被告陳朝義明知大麻係毒品危害防制條例所
    明定之第二級毒品，依法不得持有，仍基於持有第二級毒品
    之犯意，於民國108年2月27日凌晨零時許，即非法持有之，
    嗣於同日凌晨1時45分許，為警在臺北市○○區○○○路000號前
    查獲，並扣得摻有大麻之捲菸1支，因認被告涉犯毒品危害
    防制條例第11條第2項之持有第二級毒品罪嫌。
二、按犯罪事實應依證據認定之，無證據不得推定其犯罪事實；
    而不能證明被告犯罪者，應諭知無罪之判決，刑事訴訟法第
    154條第2項、第301條第1項分別定有明文。又事實之認定，
    應憑證據，如未能發現相當證據，或證據不足以證明，自不
    能以推測或擬制之方法，為裁判基礎；且認定犯罪事實所憑
    之證據，雖不以直接證據為限，間接證據亦包括在內，然而
    無論直接證據或間接證據，其為訴訟上之證明，須於通常一
    般之人均不致有所懷疑，而得確信其為真實之程度者，始得
    據為有罪之認定，倘其證明尚未達到此一程度，而有合理之
    懷疑存在而無從使事實審法院得有罪之確信時，即應由法院
    為諭知被告無罪之判決，最高法院40年台上字第86號、76年
    台上字第4986號判例意旨可資參照。
    又犯罪事實之認定，係據以確定具體的刑罰權之基礎，自須
    經嚴格之證明，故其所憑之證據不僅應具有證據能力，且須
    經合法之調查程式，否則即不得作為有罪認定之依據。倘法
    院審理之結果，認為不能證明被告犯罪，而為無罪之諭知，
    即無前揭第154條第2項所謂「應依證據認定」之犯罪事實之
    存在。因此，同法第308 條前段規定，無罪之判決書只須記
    載主文及理由。而其理由之論敘，僅須與卷存證據資料相符
    ，且與經驗法則、論理法則無違即可，所使用之證據亦不以
    具有證據能力者為限，即使不具證據能力之傳聞證據，亦非
    不得資為彈劾證據使用。故無罪之判決書，就傳聞證據是否
    例外具有證據能力，本無須於理由內論敘說明（最高法院10
    0年度台上字第2980號判決意旨參照）。
三、公訴意旨認被告涉犯上開罪嫌，無非以被告之供述、交通部
    民用航空局航空醫務中心108年3月13日航藥鑑字第0000000
    號毒品鑑定書及扣案摻有大麻成分之捲菸為其主要論據。
四、訊據被告固坦承於上開時間持有扣案之捲菸，惟堅詞否認有
    持有第二級毒品之犯行，於原審及本院辯稱：我當時喝醉，
    在中華錢櫃樓下跟1個陌生人聊天、抽菸，我覺得對方抽的
    菸很香，有類似花草香的味道，覺得有興趣，對方說菸裡面
    有洋甘菊的成分，我聞了一下就是洋甘菊的味道，對方就送
    我1支捲菸，我把它放在菸盒裡面，我並不知道那支捲菸裡
    面有大麻成分等語。
五、經查：
  ㈠被告於108年2月27日凌晨零時許，在位於臺北市萬華區中華
    路之錢櫃KTV樓下，向某真實年籍、姓名不詳之人取得扣案
    含有第二級毒品大麻主要成分四氫大麻酚之捲菸1支即持有
    之，嗣於同日凌晨1時45分許，為警在臺北市○○區○○○路000
    號前盤查，經警於其口袋內之菸盒中查獲該捲菸1支等情，
    業據被告供承不諱（見原審卷第30至32頁、本院卷第52
    、68頁），核與證人即盤查被告之員警張智捷、曾正瑋於原
    審審理中證述情節（見原審卷第72、73、78、79頁）大致相
    符，並有現場照片4張（見毒偵卷第29至31頁）、現場蒐證
    光碟1片及原審勘驗筆錄1份（見原審卷第67至69頁）存卷可
    考。又扣案之捲菸1支（驗前淨重0.7960公克，鑑驗取用0.0
    260公克，驗餘淨重0.7700公克），經鑑驗後，檢出大麻主
    樣成分四氫大麻酚，此有交通部民用航空局航空醫務中心10
    8年3月13日航藥鑑字第0000000號毒品鑑定書1份（見毒偵卷
    第75頁）在卷可稽，此部分事實，固堪認定。
  ㈡然證人張智捷於原審審理中證稱：我在查緝的過程中很常見
    到像扣案之捲菸般自製的菸，這是合法的捲菸，近年菸價漲
    了，這種捲菸比較省錢，現在很多年輕人都會自己捲菸，我
    盤查年輕人的時候常看到這種捲菸，公賣局（應係臺灣菸酒
    公司之誤）賣的菸草有十幾二十種，也有洋甘菊或香草味的
    ，我不能確定當時有無在扣案的捲菸聞到洋甘菊的味道等語
    （見原審卷第73、74頁），可見如扣案捲菸般形式之自製捲
    菸乃合法、常見之捲菸，由扣案之捲菸外觀、型式觀察，尚
    非一望即知為違禁物或大麻捲菸。再參以被告供稱其唯一一
    次施用大麻之經驗，是出國去墨爾本玩的時候，有吸過1次
    ，當時是用一個玻璃的器具，類似水煙的東西施用等語（見
    毒偵卷第17頁、原審卷第114、115頁），既然其該次並非以
    將大麻摻入捲菸中點燃之方式施用大麻，則被告自他人處拿
    到外觀與合法自製捲菸並無二致之扣案捲菸時，是否能知悉
    或預見該捲菸內有毒品成分，尚非無疑。況且，據證人曾正
    瑋於原審審理中證稱：我盤查被告時，沒有聞到大麻的味道
    ，我係近看扣案之捲菸後，發現有一排綠色的大麻，才發現
    該捲菸內有大麻，我將捲菸拆開給被告看裡面的大麻時，被
    告感覺有點驚訝、傻眼，這支捲菸只有摻一點點大麻，味道
    比較淡，要近聞才可以聞得到大麻的味道等語（見原審卷第
    76至81頁），顯見該支捲菸所摻之大麻成分微少，職司查緝
    工作之員警曾正瑋在現場並無聞到濃厚的大麻味，復衡以被
    告為警查獲時，曾向警方表示其喝很多酒，此有原審勘驗筆
    錄1份（見原審卷第67至69頁）在卷為據，而人在飲酒後，
    其感官知覺、辨識及反應能力容易受酒精影響而降低，是在
    扣案捲菸並無散發濃厚而明顯可辯之大麻味之情況下，被告
    又於飲酒後取得該支捲菸時，是否有足夠之能力得以自該捲
    菸之氣味或外觀辨識該捲菸內確有大麻成分，亦有疑問。據
    此，被告辯稱其並不知道所持有之捲菸係含有大麻成分等語
    ，尚難遽認為憑空虛構。
  ㈢再者，被告於案發當日凌晨0時許取得該捲菸後約1個多小時
    即為警查獲，業經認定如前，又被告於案發當日為警採集之
    尿液並未檢出大麻代謝物，此有臺北市政府警察局偵辦毒品
    案件尿液檢體委驗單及台灣尖端先進生技醫藥股份有限公司
    濫用藥物檢驗報告各1份（見毒偵字卷第59頁、第87頁）在
    卷足憑，足徵被告持有該支捲菸之時間非久，且未曾點燃吸
    食，則被告因僅短暫持有該捲菸，且未曾點燃吸食或詳加查
    看，因而未能及時發現該捲菸內摻有大麻成分，尚屬合於常
    情。又據證人曾正瑋前揭所述，被告在看到該捲菸內有大麻
    時，係呈驚訝之反應，益徵被告供稱其並未想過該捲菸內有
    大麻等語，尚非全無可能，另依證人張智捷前揭證述可知，
    公賣局賣的菸草有多種味道，亦有如被告所述洋甘菊味道之
    菸草，倘若該捲菸內另摻有具其他種類花草香味之菸草，則
    被告於此情況下，自難以辨識出其中含有大麻味，而知悉該
    捲菸內有大麻成分。從而，被告辯稱其未發現該捲菸內有大
    麻成分，並非全然無據，自不能能僅以被告持有之捲菸內有
    大麻成分，即認被告具持有第二級毒品之犯意。
  ㈣另證人張智捷雖於原審審理中證稱：我把扣案捲菸拿起來聞
    的時候就聞到大麻味，大麻味很明顯，與香菸的菸草味不同
    ，只要菸裡面灑一點點，就很容易聞得到等語（見原審卷第
    70至73頁），然證人張智捷職司毒品查緝工作已長達4年，
    業據其證述明確（見原審卷第72頁），其職司毒品查緝工作
    多年，對毒品氣味之辨識程度自當較一般未常接觸毒品之人
    更為敏感，又被告自陳其除了曾於107年10月底施用過大麻
    一次之外，並無其他施用大麻之經驗等語（見毒偵卷第17頁
    、原審卷第114頁），復觀諸被告並無因施用毒品而經送觀
    察勒戒或經法院判刑之前科紀錄，此有本院被告前案紀錄表
    存卷可佐，且被告為警查獲時所採集之尿液，亦未檢出有大
    麻代謝物，詳如前述，足徵被告供稱其僅於國外施用過一次
    大麻，並未有施用大麻之習慣等語，應非臨訟虛捏之詞。是
    被告在非習於施用大麻之情況下，得否如擁有豐富查緝毒品
    經驗之證人張智捷般得以迅速且清楚地辨別出大麻之氣味，
    誠屬有疑。尤其是同為查緝員警之證人曾正瑋於原審審理中
    ，證稱其並未自扣案之捲菸聞到明顯的大麻味等語，可見被
    告上開辯詞，未悖於常情，可信，是證人張智捷上開證詞尚
    不足以採為不利被告之認定。
六、綜上所述，本件依檢察官所舉之證據方法，尚無從認定被告
    確有持有第二級毒品之主觀犯意，就公訴意旨所指被告涉有
    持有第二級毒品之事實，尚未達於通常一般人不致有所懷疑
    ，而得確信為真實之程度，無法使本院形成被告確有持有第
    二級毒品犯行之有罪心證。此外，復查無其他積極證據足以
    證明被告確有檢察官所指之持有第二級毒品犯行，自屬不能
    證明被告犯罪，揆諸前揭說明，依法應為被告無罪判決之諭
    知。原審同此認定，依審理結果而判決被告無罪，經核並無
    違誤。
七、檢察官上訴意旨略以：被告於原審審理時供稱其曾於國外施
    用大麻，依平日係經營酒吧為業等語，復辯稱為警查扣含有
    大麻之捲菸，係與陌生人聊天時所獲贈云云，然大麻於我國
    係屬第二級毒品，一般非法持有大麻者，多隱蔽之而不願張
    揚，其取得之對價又比一般煙品高出甚多，然被告所舉「幽
    靈抗辯」之「陌生人」，卻輕易將含有大麻之捲菸贈與毫不
    熟識被告，顯與常理有違。又證人曾正瑋固證稱：被告在看
    到該捲菸內有大麻時，係呈驚訝之反應等語。然而，對於一
    個人的表情判斷，是非常主觀的「意見」，但該等表情與被
    告遭發現持有毒品之「恐慌」、「害怕」等表情是否不同，
    基於每個人之個性不同，該表情之顯現者或有不同呈現方式
    ，換言之，上開表情亦難排除被告是因持有毒品遭發現而出
    現之驚恐反應。再者，被告本身是以經營酒吧為業之夜店店
    長，本身接觸各類煙、酒或茶品之機會本極多，大麻味道與
    洋柑菊味道本即不同，以其經驗，其接受有大麻味道之煙品
    ，當極易辨別，依被告職業及證人張智捷客觀之證詞，應認
    被告確知其收受係大麻捲煙而持有之，原判決採認不符客觀
    事實之主觀意見之證詞，又未依客觀證據為推論，實有違證
    據法則與論理法則，請將原判決撤銷，更為適當合法之判決
    等語。
八、惟按刑事訴訟法第161條第1項規定：檢察官就被告犯罪事實
    ，應負舉證責任，並指出證明之方法。對於其所訴之被告犯
    罪事實，應負提出證據及說服之實質舉證責任，倘所提出之
    證據，不足為被告有罪之積極證明，或其闡明之證明方法，
    無從說服法官以形成被告有罪之心證，基於無罪推定之原則
    ，自應為被告無罪判決之諭知。而證據之取捨與證據之證明
    力如何，均屬事實審法院得自由裁量、判斷之職權，茍其此
    項裁量、判斷，並不悖乎通常一般人日常生活經驗之定則或
    論理法則，又於判決內論敘其何以作此判斷之心證理由者，
    即不得任意指摘其為違法。
    經查，被告雖於上開時、地經警查獲含有第二級毒品大麻主
    要成分四氫大麻酚之捲菸1支，惟依證人張智捷之證述，該
    支捲菸之外觀與一般合法、常見之自製捲菸相像；另證人曾
    正瑋則證稱並未在現場聞到濃厚的大麻味；並參以被告前無
    施用大麻之習慣，依其當時飲酒後，感官知覺、辨識受酒精
    影響而降低等情，被告辯稱其認為他人交付之捲菸係含有洋
    甘菊香味之捲菸，並不知道該捲菸內含有大麻成分等語，尚
    非全然無據。原判決已詳敘就卷內證據調查之結果，而為綜
    合判斷、取捨，認依公訴意旨所舉證據，尚不足證明被告確
    有檢察官所指訴之持有第二級毒品犯行，其得心證的理由業
    已說明甚詳，且所為論斷從形式上觀察，亦難認有違背經驗
    法則、論理法則，或有其他違背法令之情形，自不容任意指
    為違法。本件起訴書所列證據及卷內訴訟資料，業經本院逐
    一剖析，參互審酌，仍無從獲得有罪心證，上訴意旨以上述
    理由執為被告持有第二級毒品犯行之認定，難認可採，檢察
    官未積極舉提新事證，猶執前詞上訴，復就原審採證及認事
    再為爭執，指摘原判決不當，求予撤銷改判，尚屬無據。從
    而，本件檢察官之上訴，為無理由，應予駁回。
九、沒收部分：  
  ㈠按違禁物，不問屬於犯罪行為人與否，沒收之；違禁物或專
    科沒收之物得單獨宣告沒收，刑法第38條第1 項、第40條第
    2 項分別定有明文。法院於被告不成立犯罪而判決無罪時，
    因案件既已繫屬於法院，對於扣案之違禁物，如經檢察官於
    起訴書內敘明應依法沒收者，應認檢察官已聲請沒收，自得
    依刑法第40條第2項之規定，單獨宣告沒收，僅於案件未起
    訴或不起訴時，始由檢察官聲請法院裁定宣告沒收，以防衛
    社會利益，兼顧訴訟經濟（司法院30年院字第2169號、37年
    院解字第4028號解釋及最高法院83年度台非字第342 號、91
    年度台非字第67號判決意旨參照）。再依新修正刑法關於沒
    收之立法理由觀之，已將沒收列為獨立專章，不再以被告構
    成刑責為前提，而具有獨立性，不復為從刑之一種。則於檢
    察官起訴被告犯罪且聲請就扣案之違禁物為沒收之宣告，雖
    經法院認定被告無罪，仍認檢察官於起訴時已聲請沒收該違
    禁物，則法院為無罪之判決時，非不得另於主文中應檢察官
    之請求，就違禁物為沒收之諭知。
  ㈡查扣案之捲菸1支（驗前淨重0.7960公克，鑑驗取用0.0260公
    克，驗餘淨重0.7700公克），經鑑驗後，檢出大麻主要成分
    四氫大麻酚，此有交通部民用航空局航空醫務中心108年3月
    13日航藥鑑字第0000000號毒品鑑定書1份在卷可稽（見毒偵
    卷第75頁），屬毒品危害防制條例所列管之第二級毒品，確
    為違禁物，本案被告被訴非法持有第二級毒品之犯行，雖經
    本院認定無罪，然檢察官已於聲請簡易判決處刑書內載明聲
    請沒收銷燬該毒品之意旨（見本院卷第10頁），依上開說明
    ，應認檢察官已就扣案毒品為沒收銷燬之聲請，原審雖漏未
    為沒收銷燬之諭知，本院為事實審，自仍應依毒品危害防制
    條例第18條第1項前段規定，諭知沒收銷燬。
據上論斷，應依刑事訴訟法第368條、毒品危害防制條例第18條
第1項前段，判決如主文。 
本案經檢察官葉芳秀聲請簡易判決處刑，檢察官郭郁提起上訴，
檢察官陳昱旗到庭執行職務。
中    華    民    國   109    年    2     月    27    日
                  刑事第二十三庭審判長法  官  李釱任
                                      法  官  梁耀鑌
                                      法  官  連育群
以上正本證明與原本無異。
不得上訴。
                                      書記官  廖紫喬
中    華    民    國    109   年    3     月    2     日